【裁判字號】    96,訴,3385
【裁判日期】    970626
【裁判案由】    償還公費
【裁判全文】
臺北高等行政法院判決
                                     96年度訴字第03385號
                              .
原      告  國防大學
代  表  人  甲○○（校長）
送達代收人  乙○○
訴訟代理人  陳志勇律師
複代理人    林契名律師
被      告  丙○○
上列當事人間因償還公費事件，原告提起行政訴訟。本院判決如
下：
    主  文
原告之訴駁回。
訴訟費用由原告負擔。
    事  實
壹、事實概要：
    被告於民國（下同）80年8 月12日至82年9 月6 日為原告前
    中正理工學院大學部85年班機械科之學生（嗣中正理工學院
    與三軍大學等院校合併為國防大學），因學業成績不及格而
    退學，並於82年9 月6 日生效。經原告核算後，被告應賠償
    原告合計新臺幣（下同）414,007 元。原告因屢經催討，被
    告仍未償還上開費用，遂提起本件給付訴訟。
貳、兩造聲明：
一、原告聲明：求為判決
(一)、被告應給付原告414,007 元，及自本件起訴狀繕本送達之翌
    日起至清償日止，按週年利率5%計算之利息。
(二)、訴訟費用由被告負擔。
二、被告聲明：被告未於言詞辯論期日到庭，亦未提出任何書狀
    為聲明。
參、兩造之爭點：
一、原告主張之理由：
    被告為原告前中正理工學院大學部85年班機械科之學生（「
    中正理工學院」已調併成「國防大學理工學院」），依據81
    年度軍事學校聯合招考新生簡章於80年8 月12日考取入學就
    讀。經原告於82年9 月6 日尋成字第3128號令因「學期成績
    不及格」核予退學在案，應賠償費用414,007 元。惟原告一
    再寄發催告賠款通知，被告仍置若罔聞。被告係依據81年度
    軍事學校聯合招考新生簡章之行政契約考取入學就讀國防大
    學理工學院，應依據招生簡章內契約第12條之規定，在校受
    訓期間因故遭學校開除或退學學籍者，應依「國軍各軍事開
    除學生賠償費用辦法」履行繳還在校期間所耗費用，為此求
    為判決如訴之聲明。
二、被告主張之理由：被告未提出任何書狀為陳述。
    理  由
甲、程序方面：
    本件被告經合法通知，未於言詞辯論期日到庭，依行政訴訟
    法第218 條準用民事訴訟法第386 條、第385 條第1 項前段
    規定，核無民事訴訟法第386 條所列各款情形，爰依到庭原
    告之聲請，由其一造辯論而為判決，合先敘明。
乙、實體方面：
一、按行政機關基於其法定職權，為達成特定之行政上目的，得
    於不違反法律規定之前提下，與人民約定提供某種給付，並
    使接受給付者負合理之負擔或其他公法上對待給付之義務，
    而成立行政契約關係。國軍各軍事學校招考入學之學生可享
    受公費及軍（士）官養成教育，於畢業後取得軍（士）官任
    用資格，惟學生在校期間如遭退學或開除學籍者，應賠償其
    在校期間之費用，國防部就有關之賠償事宜訂有「國軍各軍
    事學校退學開除學生賠償費用辦法」，該辦法係主管機關為
    確保國家培養軍事人才之目的及財政支出之合理性而訂立，
    作為與自願接受公費軍事教育學生訂立行政契約之準據，核
    與法律強制或禁止規定無違，自得作為入學公費生與軍校間
    成立行政契約之內容。國軍各軍事學校於甄試學生之招生簡
    章，既已載明在校受訓期間，如因故遭學校開除或退學學籍
    者，應依照上開賠償費用辦法繳還在校期間所耗費用，則上
    開賠償費用辦法即成為契約之內容，訂約當事人均負有履行
    契約之義務（司法院釋字第348 號解釋意旨參照）。
二、次按「公法上之請求權，除法律有特別規定外，因5 年間不
    行使而消滅。公法上請求權，因時效完成而當然消滅。前項
    時效，因行政機關為實現該權利所作成之行政處分而中斷。
    」、「民法總則施行前之法定消滅時效已完成者，其時效為
    完成。民法總則施行前之法定消滅時效，其期間較民法總則
    所定為長者，適用舊法，但其殘餘期間，自民法總則施行日
    起算，較民法總則所定時效期間為長者，應自施行日起，適
    用民法總則。」行政程序法第131 條及民法總則施行法第18
    條分別定有明文。查於行政程序法90年1 月1 日施行前，關
    於公法上賠償請求權之時效期間，基於實體從舊原則，固無
    行政程序法第131 條第1 項規定之適用，並因公法無性質相
    類之規定，而應類推適用民法第125 條一般時效即15年之規
    定；惟此類推適用之時效期間，若自行政程序法施行日起算
    ，其殘餘期間較行政程序法第131 條第1 項所定5 年時效期
    間為長者，參諸前述民法總則施行法第18條規定意旨，即應
    自行政程序法施行日起，適用行政程序法第131 條第1 項關
    於5 年時效期間之規定，當無割裂僅類推適用民法第125 條
    規定情形，俾得兼顧行政程序法規定時效期間為5 年之目的
    ，以使法律秩序趨於一致。至「行政契約，本法未規定者，
    準用民法相關之規定。」行政程序法第149 條固有明定。惟
    公法上之請求權，除法律有特別規定外，因5 年間不行使而
    消滅，行政程序法第131 條第1 項既已定有明文。是所謂行
    政契約，準用民法相關之規定，係指行政程序法未規定契約
    之性質者，得準用民法有關契約性質之規定而言；就因行政
    契約而生之公法上請求權之消滅時效，應類推適用行政程序
    法第131 條第1 項之規定，尚無依行政程序法第149 條規定
    準用民法第125 條所規定消滅時效之餘地，業有最高行政法
    院96年度判字第914 號判決及97年度裁字第1607號裁定意旨
    可資參照。
三、本件被告於80年8 月12日至82年9 月6 日為原告前中正理工
    學院大學部85年班機械科之學生，因學業成績不及格而退學
    ，並於82年9 月6 日生效。原告依行為時國軍各軍事學校退
    學開除學生賠償費用辦法規定核算，被告應賠償原告合計41
    4,007 元。惟經催討，被告仍未償還上開費用等事實，業據
    原告陳明在卷，並有81年度軍事學校聯合招考新生簡章、中
    正理工學院82年9 月6 日（82）尋成字第3128號令（附件：
    名冊、賠償費用統計表）、催繳通知等件影本附卷可稽（見
    本院卷第13-17、44-73 頁），應堪認定。
四、惟依原告主張之事實，縱認其因上揭於82年9 月6 日生效之
    開除處分，而得依賠償費用辦法規定，請求被告賠償伊在校
    期間之上述費用，亦即對被告存有因行政契約所生賠償請求
    權。又原告主張之系爭賠償請求權雖係發生於行政程序法施
    行( 即90年1 月1 日) 前之82年間，依上開說明，當時就公
    法上請求權之消滅時效期間問題，法律尚無明文規定，而應
    類推適用民法第125 條規定，其消滅時效應為15年；然自行
    政程序法施行日起，其原15年時效所殘餘之期間，既較行政
    程序法第131 條第1 項所定5 年時效期間為長（即97年9 月
    6 日），則依上開說明，自行政程序法90年1 月1 日施行起
    ，即應適用行政程序法第131 條第1 項之5 年時效期間，亦
    即本件原告對被告之公法上賠償請求權時效，除有行政程序
    法規定之中斷等事由外，應至95年1 月2 日屆滿（原應至94
    年12月31日屆滿，惟因當日係星期六之休息日，翌日則為星
    期日，則參諸民法第122 條：「於一定期日或期間內，應為
    意思表示或給付者，其期日或其期間之末日，為星期日、紀
    念日或其他休息日時，以其休息日之次日代之。」之規定，
    即延至95年1 月2 日屆滿）。惟原告遲至96年10月2 日始提
    起本件行政訴訟（此有加蓋本院收文日期章之原告起訴狀附
    於本院卷第6 頁可稽），請求被告賠償在校期間相關之費用
    支出；而依其所提出之催討通知或係於時效完成後之96年5
    月7 日（見本院卷第18頁）；或係早於91年3 月22日，因未
    於請求後6 個月內起訴，致不生時效中斷之效果（見本院卷
    第19頁），是原告就系爭賠償請求權之時效業已完成，亦堪
    認定。
五、按關於時效完成之法律效果，基於國家享有公權力，對人民
    居於優越地位之公法特性，為求公法法律關係之安定，及臻
    於明確起見，民法第144 條關於時效完成後，債務人僅得拒
    絕給付之規定，於公法上請求權應不得予以類推適用，而應
    採權利消滅主義。亦即公法上請求權，因時效完成即當然歸
    於消滅，並無待當事人主張，法院即應依職權調查有無消滅
    時效完成之事實。又行政程序法施行前，所發生公行政對人
    民之公法上請求權，固應類推適用民法關於時效期間之規定
    ，然其時效完成之法律效果則應為權利當然消滅，而非僅發
    生義務人得為拒絕給付之抗辯，亦有最高行政法院95年8 月
    22日庭長法官聯席會議決議足資參照。如前所述，本件原告
    上述賠償費用之公法上請求權，既已時效完成，即當然歸於
    消滅，而無庸被告抗辯。從而，原告依行政契約之法律關係
    ，請求被告應給付原告414,007 元，及自本件起訴狀繕本送
    達之翌日起至清償日止，按週年利率5%計算之利息，為無理
    由，應予駁回。。
據上論結，本件原告之訴為無理由，依行政訴訟法第195 條第1
項後段、第98條第1 項前段、第218 條、民事訴訟法第385 條第
1 項前段，判決如主文。
中    華    民    國    97    年     6    月   26     日
                    臺北高等行政法院第七庭
                              審判長法  官  李得灶
                                    法  官  黃秋鴻
                                    法  官  林玫君
上為正本係照原本作成。
如不服本判決，應於送達後20日內，向本院提出上訴狀並表明上
訴理由，如於本判決宣示後送達前提起上訴者，應於判決送達後
20日內補提上訴理由書（須按他造人數附繕本）。
中    華    民    國    97    年     6    月   26     日
                                    書記官  黃明和


司法院資訊處製作；財團法人民間司法改革基金會備份。
